【裁判字號】    95,上易,97
【裁判日期】    950829
【裁判案由】    清償借款
【裁判全文】
臺灣高等法院高雄分院民事判決          95年度上易字第97號
上  訴  人  乙○○
訴訟代理人  楊四海律師
被上訴  人  甲○○
上列當事人間請求清償借款事件，上訴人對於民國95年5 月11日
臺灣屏東地方法院95年度訴字第86號第一審判決提起上訴，本院
於95年8 月15日言詞辯論終結，判決如下：
    主  文
原判決關於命上訴人給付超過捌萬元本息部分及該部分假執行之
宣告，暨訴訟費用（除確定部分外）之裁判均廢棄。
上開廢棄部分，被上訴人在第一審之訴及其假執行之聲請均駁回
。
第一審（除確定部分外）、第二審訴訟費用由被上訴人負擔。
    事實及理由
一、被上訴人起訴主張：上訴人於民國89年4 月18日向伊借款新
    台幣（下同）10萬元，並簽發到期日90年2 月10日之同額本
    票交伊收執。又於90年8 月13日簽立借據，再向伊借款100
    萬元，並約定3 個月內清償。詎屆清償期後，上訴人除給付
    2 萬元外，餘均未獲清償。爰依金錢借貸之法律關係，提起
    本訴，並聲明求為命上訴人給付108 萬元及加計自起訴狀繕
    本送達翌日起算法定遲延利息，並願供擔保為假執行之判決
    。
二、上訴人則以：伊僅向被上訴人借款10萬元，並未另再借款1
    00萬元，亦未收受被上訴人所稱100萬元，被上訴人應就有
    交付該款項之事實為舉證。至伊雖有簽立100 萬元之借據，
    但係遭被上訴人脅迫所為；另被上訴人所匯予伊之款項，係
    伊原寄放在被上訴人處之款項等語，資為置辯。
三、原審經審理結果，准被上訴人全部請求。上訴人就其敗訴中
    之100 萬元本息部分提起上訴，並於本院聲明：(一)原判決關
    於命上訴人給付100 萬元本息部分廢棄。(二)上開廢棄部分，
    被上訴人在第一審之訴及假執行之聲請均駁回。(三)第一、二
    審訴訟費用由被上訴人負擔。被上訴人則聲明：(一)上訴駁回
    。(二)第二審訴訟費用由上訴人負擔（另原判決命上訴人給付
    8 萬元本息部分，則未據聲明不服而確定）。
四、兩造爭執及不爭執事項：
  (一)不爭執部分：
  1.上訴人曾簽立載有於90年8 月13日因急需用錢而向被上訴人
    借款100 萬元，約定3 個月內清償完畢之借據交付予被上訴
    人。有該借據在卷可憑。
  2.被上訴人曾於88年12月20日匯款6 萬元及於90年6 月6 日匯
    款10萬元予上訴人。有匯款憑證在卷可稽。
  3.上訴人曾於89年5 月10日及89年6 月12日分別匯款1 萬元予
    被上訴人，合計2 萬元。有被上訴人之存摺影本在卷可憑。
  (二)爭執部分：
  1.被上訴人是否有因借款而交付100 萬元予上訴人。
五、按稱消費借貸者，謂當事人一方移轉金錢或其他代替物之所
    有權於他方，而約定他方以種類、品質、數量相同之物返還
    之契約。民法第474 條第1 項定有明文。則金錢借貸契約屬
    要物契約之性質，亦即金錢借貸契約係以金錢之交付為其成
    立要件，若未有交付金錢之事實，契約即尚未成立，貸與人
    自無請求借用人返還之權利。又若借用人就貸與人有無交付
    金錢之事實有所爭執，並抗辯並未收到所借貸之款項時，依
    民事訴訟法第277 條第1 項前段規定，即應由主張有交付款
    項之貸與人就此有利於金錢借貸契約成立之事實先為舉證，
    且若貸與人無法舉證證明有交付款項之事實時，不論借用人
    之抗辯是否可採，均應為貸與人敗訴之判決。至借用人所出
    具之借據是否足以認定貸與人已交付款項，則應斟該借據所
    載文義及其他相關事證為斟酌，並非借用人已簽有借據即可
    認定貸與人已確實交付款項予借用人。經查：
  (一)本件被上訴人主張上訴人有向其借款100 萬元之事實，係以
    上訴人所書立之借據為證，上訴人則除抗該借據係遭被上訴
    人脅迫而書立外，並抗辯並未收到該款項。依上開說明，應
    由被上訴人就有交付100 萬元款項之事實先為舉證。而被上
    訴人所提出之借據文義，係載明上訴人於90年8 月13日因急
    需用錢向被上訴人借款100 萬元，言明於3 個月內清償完畢
    等語。則依該借據所示，僅能證明上訴人有因急需用錢而欲
    向被上訴人借款100 萬元及約定於3 個月內清償之意思，就
    被上訴人是否確有交付該款項予上訴人之事實，則未能為任
    何之證明，依上開舉證責任分配之原則，被上訴人自應就已
    確實交付款項予上訴人之事實，再為舉證證明。
  (二)被上訴人雖又提出其於90年5 月間有向寶島商業銀行借款20
    0 萬元及有分次提領該筆款項之銀行存摺為證，主張確有領
    款並交付予上訴人。但該款項雖有經被上訴人提領之事實，
    然就一般經驗法則而言，款項經提領後並非僅有借與他人一
    途，提領人自行使用亦屬用途之一，故尚難以提領款項之事
    實即認定確係借與他人，亦即被上訴人雖有提領款項之事實
    ，但如無其他有交付予上訴人之明確證據，尚難僅以其提領
    款項之事實，而認定提領後即係交付予上訴人，故被上訴人
    此部分論據，並不足採。
  (三)被上訴人雖再主張若上訴並未向其借款，何以願書立借據，
    然上訴人已抗辯該借據係遭脅迫而為，姑不論其此項遭脅迫
    之抗辯是否可採，以借據之文義並不足以認定被上訴人已交
    付款項，業如前述，縱上訴人有書立該借據，仍不足以佐證
    借貸關係確已成立，故被上訴人此部分主張，本院仍難為其
    有利之認定。
六、綜上所述，被上訴人主張上訴人有向其借款100 萬元之事實
    ，並未能舉證明，上訴人抗辯並未收到該款項，應可採信。
    從而，被上訴人本於金錢借貸之法律關係，請求上訴人給付
    100 萬元之本息，即無所據，應予駁回。原審就此部分，命
    上訴人給付，並酌定擔保金額為假執行及免為假執行之宣告
    ，即有未洽。上訴意旨就此部分指摘原判決不當，求予廢棄
    改判，為有理由。應由本院予以廢棄，並改判如主文第二項
    所示。
七、據上論結：本件上訴為有理由，依民事訴訟法第450 條、第
    78條，判決如主文。
中    華    民    國    95    年    8     月    29    日
                            民事第一庭
                                審判長法官  黃金石
                                法      官  林健彥
                                法      官  林紀元
以上正本證明與原本無異。
本件不得上訴。
中    華    民    國    95    年    8     月    29    日
                                書  記  官  楊茱宜


司法院資訊處製作；財團法人民間司法改革基金會備份。
